臺灣桃園地方法院民事判決　　　　　　 100年度簡上字第73號
上　訴　人　代表設計工程股份有限公司
法定代理人　黃凱琳
訴訟代理人　游開雄律師
複　代理人　余宗鳴律師
被　上訴人　張淑純
訴訟代理人　石麗卿律師
上列當事人間請求給付工程款事件，上訴人對於民國100 年4 月
6 日本院桃園簡易庭98年度桃簡字第1156號第一審判決提起上訴
，於民國100 年12月6 日辯論終結，本院判決如下：
    主  文
上訴駁回。
第二審訴訟費用由上訴人負擔。
    事實及理由
一、上訴人起訴主張：
  (一)被上訴人就其所有位於臺北縣林口鄉○○路308 巷19號B 棟
    8 樓建物（下稱：系爭建物）之內部，委由上訴人進行設計
    及裝潢施作工程，兩造並於民國97年3 月24日簽立設計暨工
    程合約書（下稱：系爭合約），被上訴人依約應給付上訴人
    工程款及依照工程總款項所開具發票需繳納之稅金，另依該
    合約第3 條第2 項約定，兩造同意本件工程款金額未含稅，
    稅金另行計算，故本件工程所應繳付稅務機關之稅金，應由
    被上訴人負擔。嗣上訴人業已依約完成本件工程施作，並於
    同年7 月18日與被上訴人驗收完成交屋，嗣後又應被上訴人
    要求施作追加工程部分，亦於同年7 月底完工交付。而本件
    施作工程之總工程款項為新臺幣（下同）5,945,700 元（含
    原定工程款5,887,900 元、追加工程款57,800元），又依照
    營業稅率5%計算，被上訴人應給付上訴人營業稅297,285 元
    ，而上訴人依照稅法規定業已依法提出申報並開具發票，總
    計上開工程款項加計稅金共6,242,985 元，扣除被上訴人已
    支付495 萬元部分，迄尚積欠1,292,985 元未為給付，屢經
    上訴人多次催討，惟均未獲置理。為此，爰依系爭合約之法
    律關係，提起本件訴訟，並聲明：被上訴人應給付上訴人1,
    292,985 元，及自97年7 月18日起至清償日止，按年息5%計
    算之利息。
  (二)上訴補充：
  1.原判決就被上訴人應給付上訴人之金額，僅依中華民國室內
    設計裝修商業同業公會全國聯合會之鑑定報告結果，即就本
    件工程款項及依此為計算基數所得出稅金部分為奪，未就監
    工管理費及冷氣費用部分為判斷，自有不當之處：
    (1)參照97年6 月20日工程估價單（下稱：第2 份估價單）末
      頁，業主簽署欄上已有被上訴人書寫「總價待確認」等文
      字，可知被上訴人對於應給付上訴人監工管理費等情並不
      爭執，據此被上訴人應另給付上訴人監工管理費20萬元，
      惟原判決對此未予審酌，即有不妥之處。
    (2)上訴人於原審請求之工程款項目尚包含冷氣重作施工費30
      萬元部分，此有被上訴人於97年4 月16日簽名之工程估價
      單可證，自應為上訴人得請求被上訴人給付之範圍，且應
      與上揭監工管理費併同納入5%稅金計算基數中，詎原判決
      對此隻字未提，其判決實不可採。
  2.原審送請鑑定時，上訴人未被通知到現場進行履勘暨鑑定程
    序，使得上訴人未能基於憲法所保障訴訟參與權參與鑑定，
    致使鑑定機關未能就上訴人施工之用料、設計、工法、施工
    完畢之現況等諸多因素，於鑑定時納為考量，造成原鑑定結
    果有諸多謬誤之處（細項請求鑑定項目及說明，詳見本院卷
    第57～98、106 、107 頁），殊不可採。又依第2 份估價單
    所示，兩造尚有依坪數計算之設計費未為計算，而業界行情
    每坪設計費至少15,000元，然原判決理由或鑑定報告均未論
    及於此，此部分承攬費用實有再行調查之必要，倘不顧於此
    而驟然為判決，恐有判決違背法令之虞。再於原審行證據調
    查程序時，就鑑定是否有進行之必要、鑑定事項暨方法、鑑
    定機關之選擇等諸多事項，均未向上訴人闡明、告知得為意
    見之表示，即逕單憑被上訴人意見聲請鑑定並作成報告，已
    屬對上訴人顯失公平之情形，爰聲請重行鑑定或補充鑑定。
  3.兩造就本件工程施工項目及價金均已達成合意，且上訴人均
    已施作完畢，被上訴人自應依雙方約定金額給付上訴人上揭
    工程款價金。縱認兩造未就本件工程價金數額達成合意，惟
    原判決所認定之價金數額，亦低於上訴人所得請求。蓋原判
    決僅憑上開鑑定報告所鑑定本件工程全部施作項目內容，遂
    認定工程價金為4,260,907 元，然就上訴人於97年4 月3 日
    提出之工程估價單（下稱：第1 份估價單）施作內容觀之，
    所應給付之工程款（不含設計費、監工管理）為兩造已合意
    之411 萬元，職是對於該份工程估價單已約定施作內容，應
    毋須另為鑑價，以尊重雙方當事人締約交易安全保障。復就
    第2 份估價單施作內容以觀，係以第1 份估價單內容為本，
    經現場實際評估後，經被上訴人要求指定材質並增添、擴充
    項目所致，亦即兩造當初對於97年6 月20日施工項目業已確
    認，僅就總價額尚未達成合意，則上開鑑定報告所得採納而
    為計價者，僅限於其後於第2 份估價單上列載第1 份估價單
    所無之項目等語。
二、被上訴人則辯稱：
  (一)關於工程餘款部分：當初兩造合約約定工程總價款暫訂為40
    0 萬元，上訴人分別於97年4 月3 日及同年6 月20日提出2
    份工程估價單，上訴人雖有依據該2 份估價單上所載之工程
    項目施作，但上訴人於施工過程從未提出工程項目之金額明
    細，因此上訴人所提出之該2 份估價單所載之施工款項並未
    得雙方合意，而上訴人事後所主張之施工款項過高，顯不合
    理，被上訴人主張應依據上開鑑定報告結果，就原定工程部
    分，其中未施作部分或無法估計部分否認有給付工程款之義
    務，而已施作部分，雖不否認有給付工程款之義務，惟認為
    上訴人主張所應給付之工程款項不實在，應由其舉證證明被
    上訴人有給付該等款項之必要。又關於97年7 月10日所追加
    之工程部分，僅係原定工程應施作而未施作所進行之修補，
    並非如上訴人所述係追加工程，是此部分費用之請求核屬無
    據。
  (二)關於稅金部分: 系爭合約固載明「本合約書所示的金額，係
    未含稅的價格；稅金5%依法令規範另行計算及支付給乙方。
    」，然兩造另外又以口頭約定若係開立二聯式發票時，稅金
    已內含在報價內，而上訴人先於97年5 月10日及5 月25日以
    三聯式開立統一發票，後於97年7 月25日及8 月6 日始以二
    聯式開立統一發票，惟被上訴人否認有額外給付稅款之義務
    ，上訴人卻因國稅局查帳要求提出統一發票後，始又起訴請
    求依據兩造簽立之合約要求被上訴人額外支付營業稅，實令
    被上訴人始料未及，既然上訴人事後改以二聯式開立統一發
    票，應認為稅款已內含在上訴人所請領之工程款項內，上訴
    人自不得額外向被上訴人收取此筆稅金款項。
  (三)上訴補充：觀諸系爭合約第3 條第1 、2 項內容，雙方顯無
    支付「監工管理費」、「設計費」等金額之合意，復參第1
    份估價單上所載之工程款，其金額亦無「監工管理費」、「
    設計費」等項之記載，況依系爭合約第3 條第3 項第2 款約
    定內容所載，被上訴人取得設計圖稿時，亦無庸額外支付設
    計費，足認此2 筆款項並不在原合約之約定範圍，係上訴人
    於本件工程完工後另行巧立名目所增加。又上訴人主張之冷
    氣重作施工費款項，已包含於被上訴人給付之金額範圍內。
    而上訴人施作之冷氣有瑕疵，被上訴人主張以鑑定該瑕疵所
    需修復費用與上訴人請求之上揭金額抵銷。另原審就本件工
    程囑託中華民國室內設計裝修商業同業公會全國聯合會鑑定
    時，已通知上訴人鑑定之時間、地點，係上訴人自己未到場
    ，於今卻以未親自到場參與鑑定過程為由否認鑑定之結果，
    實無理由。嗣原審囑託鑑定並作成上開鑑定報告後，上訴人
    於原審言詞辯論終結前，均未就鑑定內容具體表示意見或另
    行舉證證明，此顯係可歸責於上訴人之事由，是上訴人於第
    二審程序自不得再行主張重新鑑定。再查，原判決事實及理
    由欄三、(二)、2.第13行雖認定上訴人於依法向被上訴人請求
    給付系爭工程款項，並依法開立統一發票完成營業稅之報稅
    程序後，自得向被上訴人請求支付營業稅，惟上訴人開立之
    統一發票金額共460 萬元，其中申報營業稅額僅18萬元，顯
    見上訴人就超過18萬元部分，並未完成營業稅之報稅程序，
    則上訴人主張被上訴人應支付其上揭稅金，亦非有據。另外
    ，上訴人施作之冷氣設備有瑕疵，主張以修補瑕疵所需費用
    與上訴人請求之金額為抵銷等語。
三、原審為上訴人全部敗訴之判決，上訴人不服，提起上訴，並
    聲明：(一)原判決廢棄。(二)被上訴人應給付上訴人1,292,985
    元，及自97年7 月18日起至清償日止，按年息5%計算之利息
    。被上訴人則為答辯聲明：上訴駁回。
四、本件上訴人主張兩造於97年3 月24日簽定系爭合約，由上訴
    人承攬被上訴人系爭建物之設計、裝潢施作工程，兩造業於
    97年7 月下旬兩次驗收完成交屋，被上訴人已支付工程款49
    5 萬元等情，業據其提出系爭合約為證，並為被上訴人所不
    爭執，自堪信為真實。惟上訴人主張被上訴人尚欠工程款及
    營業稅共1,292,985 元未為給付乙情，則為被上訴人所否認
    ，並以上開情詞置辯，故本件爭點即為：(一)上訴人得請求之
    工程款金額為何？(二)被上訴人是否須給付上訴人營業稅？茲
    分述如下：
  (一)上訴人得請求之工程款為4,560,907元：
  1.按稱承攬者，謂當事人約定，一方為他方完成一定之工作，
    他方俟工作完成，給付報酬之契約，民法第490 條第1 項定
    有明文。準此，於當事人就工作之完成、報酬之約定合意時
    ，承攬契約即為成立。經查，本件兩造就系爭工程由上訴人
    負責完成，報酬預計為400 萬元等必要之點設有約定，且兩
    造均不否認就系爭工程已簽訂承攬契約，堪認兩造之承攬契
    約業已成立無訛。然系爭合約所載合約金額即承攬報酬400
    萬元，則僅為預估費用，此由系爭合約之金額係記載「預計
    」一詞即可得知，且由系爭合約就金額部分亦另載明「依實
    際報價單或估價單為準」等語，益徵本件被上訴人應給付之
    工程款金額顯另有計算之依據。而上訴人雖先後於97年4 月
    3 日及同年6 月20日分別提出逐項載明施作工程項目及單價
    之第1 份估價單及第2 份估價單供被上訴人審閱，然第1 份
    估價單並未經被上訴人簽名確認，且上訴人於原審亦以該份
    估價單未經上訴人簽名為由，否認應以該份估價單為準（見
    原審卷一第170 頁正、反面），足見上訴人主張就第1 份估
    價單所載應給付之工程款為兩造已合意之411 萬元，對於該
    份工程估價單已約定之施作內容，應毋須另為鑑價云云，顯
    非可採。
  2.另查，第2 份估價單雖經被上訴人簽名於其上，然被上訴人
    於簽名時已另註記「已收到估價單」、「總價待確認」等文
    字，顯見被上訴人並未同意以上訴人於該份估價單所載之金
    額作為系爭工程之總金額，故上訴人主張被上訴人應給付之
    工程款為第2 份估價單所載工程總價5,587,900 元，加計30
    萬元裝設冷氣設備之費用，合計為5,887,900 元云云，亦非
    可信。
  3.本件既無法依系爭合約及第1 、2 份估價單之內容認定系爭
    工程之工程款金額，上訴人顯無從依總價承攬之方式請求被
    上訴人依第2 份估價單所載金額給付工程款，且本件兩造就
    系爭工程施作之內容、品質亦有爭執，是本件被上訴人聲請
    鑑定系爭工程實際裝修之金額，以實作實算之方式計算工程
    款，即非無據。而經原審委請中華民國室內裝修商業同業公
    會鑑定結果，核定系爭工程按原合約施工之實際裝修金額為
    4,236,827 元，按工程變更修改追加單施工之實際裝修金額
    為24,080元等情，有該公會出具之鑑定報告書在卷可參。再
    者，被上訴人另委請上訴人裝設冷氣設備，費用為30萬元，
    且該冷氣設備部分業已施作完成等情，為兩造所不爭執，故
    系爭工程之工程款自應加計冷氣設備之金額（原審判決漏未
    計算此部分工程款）。據上，上訴人於系爭工程中所得請求
    之工程款應為4,560,907 元（4,236,827 元＋24,080元＋30
    0,000 元＝4,560,907 元）。
  4.被上訴人雖辯稱變更、追加之工程均係原定工程之修補云云
    ，然查，系爭工程依工程變更修改追加單施工之項目，經上
    開鑑定機關於鑑定時與原工程設計圖比對後，已就各施作項
    目之施作狀況為詳細之說明，而參諸鑑定報告第17-18 頁之
    記載，其中第1 、2 項係因應業主即被上訴人要求而2 度修
    改原設計圖，第8 、9 、14、16項則係就原成品增加層板，
    第13項係新增1 處插座，足見該等施工均係對已完成之部分
    追加新設計；再者，細稽上訴人提出之工程變更修改追加單
    所載內容，項目內容欄位均載明：「本項係依據業主要求施
    作」等語，且每項均經被上訴人簽名確認無訛，況被上訴人
    亦自承簽名時，該追加單業已載明上開文字等語不諱（見原
    審98年4 月27日調解程序筆錄第3 頁），益徵上開追加工程
    之項目顯非用以修補原施工項目。準此，被上訴人既係對已
    完成之施工項目追加設計及施工，自應支付施工費予上訴人
    甚明，故被上訴人此部分辯解非可採信。
  5.被上訴人雖又辯稱上訴人施作之冷氣設備有瑕疵云云，但為
    上訴人所否認，而被上訴人迄未具體指出瑕疵之內容，亦未
    舉證證明確有瑕疵存在，是被上訴人此部分辯解難信屬實。
  6.上訴人雖主張被上訴人另應給付20萬元之監工管理費云云，
    惟被上訴人否認之，並以前開情詞置辯。經查，第2 份估價
    單上雖經被上訴人記載「總價待確認」等文字並簽名於其上
    ，然細查第2 份估價單上所載之總價5,587,900 元，顯係由
    各項工程項目之金額（包含監工管理費）加總而成，因此，
    總價之金額與各項工程項目之金額實息息相關，任一項目之
    金額有所變動，勢必影響總價之金額，故本件被上訴人既就
    總價有所爭執而要求再與上訴人商討確認，堪認被上訴人對
    各項工程項目金額並非已全然同意，而監工管理費既在工程
    總價之加總範圍內，衡諸一般經驗法則、論理法則及社會交
    易常情，上訴人主張被上訴人就監工管理費用20萬元並不爭
    執云云，不僅與第2 份估價單上被上訴人記載之文意不符，
    亦與常情事理有所扞格，自非可採。
  7.至上訴人雖另主張原審送請鑑定時，上訴人未被通知到現場
    進行履勘暨鑑定程序，使得上訴人未能基於憲法所保障訴訟
    參與權參與鑑定，致使鑑定機關未能就上訴人施工之用料、
    設計、工法、施工完畢之現況等諸多因素，於鑑定時納為考
    量，造成原鑑定結果有諸多謬誤之處，故聲請再行鑑定云云
    。惟查：
    (1)觀諸上訴人於99年9 月8 日向原審遞交之民事陳報狀所載
      內容（見原審卷二第125 頁），上訴人係堅決反對就裝修
      金額進行鑑定，則上訴人是否確係因未受通知而未於鑑定
      時到場，已非無疑。況上訴人於100 年1 月6 日業已委任
      律師閱卷而知悉鑑定結果，上訴人若認鑑定結果因其未經
      通知到場而有謬誤，理應向原審表示異議始符常情，然上
      訴人於原審卻未有隻字片語提及其有因未受通知到場參與
      鑑定致權利受損之情事，益徵上訴人主張其未受通知參與
      鑑定云云，並非事實。
    (2)此外，原審委託之鑑定機關係具有室內設計裝修專業知識
      、經驗之單位，其鑑定之結果自具有可信性，且該鑑定機
      關係依系爭工程之設計圖、估價單所載內容逐項在現場進
      行鑑定，並非依被上訴人之單方陳述為認定依據，故上訴
      人縱未到場，亦不致影響鑑定機關之認定結果。況鑑定機
      關於鑑定報告中復已詳予記載現場所見之施作情形，並依
      其專業知識及經驗認定裝修之金額，是該鑑定機關就裝修
      金額所為之鑑定結果，並非憑空任意為之，上訴人空言否
      認，非有理由。甚者，上訴人於100 年1 月6 日既已知悉
      鑑定結果，上訴人若認鑑定結果有謬誤，理應及時提出具
      體之說明，以利原審再行函請鑑定機關說明，以杜爭議，
      惟上訴人迄原審言詞辯論終結時，均未具體陳明鑑定報告
      有何謬誤之處，亦未提供證據供原審調查、比對，故原審
      採用鑑定報告認定之裝修金額為判決之依據，並無違誤。
    (3)上訴人於上訴後雖逐項陳述對鑑定報告之意見，然此項資
      料係上訴人遲至100 年10月14日始行提出，距原審鑑定機
      關到場鑑定日期99年8 月26日已逾1 年，距上訴人主張之
      交屋日97年7 月18日更已逾3 年，故上訴人於100 年10月
      14日始對鑑定之結果表示意見並請求再行鑑定，實已拖延
      過久，難謂無延滯訴訟之情事。且被上訴人於上訴人完工
      交屋後，業已使用長達3 年以上，上訴人於上訴後始主張
      再行鑑定，顯已喪失鑑定之時效性，縱再行鑑定，亦無從
      確保其準確性，不僅浪費司法資源，更徒增兩造之爭議，
      實不符簡易訴訟制度立法之本旨。再者，上訴人雖於上證
      三逐項陳明對原審鑑定報告之意見，然細稽其所列之註解
      內容諸如「各公司計價不一」、「介面材料有好有差的品
      質，價格當然不同」等文字，實仍屬空泛之詞，並未具體
      指出鑑定結果究有何謬誤之處，自非可採。至上訴人上證
      三註解所列諸如：「本公司採用知名品牌進口磚材」「本
      公司全採用歐洲進口五金，價格昂貴」、「本公司採購優
      良水晶燈品質，非陸製粗劣品，價差大」等內容，並未見
      上訴人舉證以實其說，所述自難遽採，而上訴人雖另舉上
      證六至上證九之訂購單、報價憑單、請款單等為證，然該
      等建材是否確已由上訴人取得並加以使用，及上訴人是否
      確持以使用於系爭工程等疑點，卻未見上訴人提出其他積
      極證據供本院調查，本院自難僅憑上開單據即採信上訴人
      之主張。況原審委託之鑑定機關業已將上訴人出具之估價
      單內所載之施工項目完整列為鑑定資料，此對照鑑定報告
      內所載施作項目與第2 份估價單所載施作項目之內容即明
      ，故鑑定機關顯已就「進口磚」、「進口手把、鎖、進口
      軌道....」、「採用全歐洲進口高級進口五金」、「美國
      進口阿拉斯加抽風機」、「歐洲進口壁紙」、「歐洲進口
      密閉式壁爐及風管」等內容一併列為其鑑定之參考及依據
      ，故上訴人以其使用價格昂貴之進口建材、五金為由，率
      指鑑定報告有所謬誤，顯非可採。
    (4)末查，上訴人固又主張鑑定機關將已施作之項目認定為未
      施作云云，然上訴人自100 年1 月6 日知悉鑑定結果起至
      本院言詞辯論終結止，已有長達近1 年之時間可供準備相
      關證據，然上訴人迄今仍未舉出其就鑑定機關認定未施作
      部分確已為施作之證據供本院審酌，其此部分主張亦難信
      屬實。
    (5)酌上各情，上訴人主張鑑定結果有誤云云，顯不足採信，
      其聲請重新鑑定部分，自亦無再行調查之必要。
  (二)被上訴人應給付上訴人營業稅228,045元：
    1.經查，觀諸系爭合約第3 條第2 項所定：本合約書所示的
      金額，係未含稅的價格；稅金5 ％依法令規範另行計算及
      支付給乙方等內容，可見兩造訂立系爭合約時，係約定系
      爭工程之工程款金額為未含稅價格，其稅金應另行計算。
      而被上訴人雖辯稱兩造曾口頭約定若係開立二聯式發票時
      ，稅金已內含在報價內云云，但為上訴人所否認，且被上
      訴人亦未能就此部分主張舉證以實其說，所辯自非採。故
      被上訴人應依系爭工程之總金額4,560,907 元為計算基準
      ，給付上訴人228,045 元（4,560,907 元×5%＝228,045
      元，元以下四捨五入）之營業稅乙情，堪以認定。
    2.至被上訴人固另辯稱上訴人僅開立460 萬元之發票予被上
      訴人，被上訴人僅需負擔18萬元之營業稅云云，但查，兩
      造於系爭合約中已約定被上訴人應另行給付依工程金額5%
      計算之營業稅乙情，已如前述，則上訴人依系爭合約請求
      被上訴人支付工程金額5%之營業稅，即屬依法有據，與上
      訴人是否已開立統一發票無涉。況上訴人開立統一發票之
      義務，係源自稅法之規定，與被上訴人應依系爭合約給付
      上訴人營業稅間，並無對待給付之關係，益徵被上訴人以
      以上訴人未開立統一發票為由拒絕自己應為之給付，並非
      可採。
五、綜上所述，上訴人就系爭工程得請求被上訴人給付之金額即
    為4,788,952 元（4,560,907 元+228,045元＝4,788,952 元
    ），而被上訴人已給付上訴人495 萬元乙情，復為兩造所不
    爭執，準此，被上訴人給付之金額顯已超過上訴人所得請求
    之金額，故上訴人起訴請求被上訴人給付1,292,985 元，及
    自97年7 月18日起至清償日止，按年息5%計算之利息，為無
    理由，應予駁回。原審為上訴人敗訴之判決，其理由雖有不
    同，惟結論並無二致，應予維持。上訴意旨指摘原判決不當
    ，求予廢棄改判，為無理由，應予駁回。
六、本件事證已臻明確，兩造其餘主張及舉證，經核與判決結果
    不生影響，爰不另一一論述。
七、據上論結，本件上訴為無理由，依民事訴訟法第436 條之1
    第3 項、第449 條第2 項、第78條，判決如主文。
中    華    民    國    100   年    12    月    27    日
                民事第一庭  審判長法  官  郭琇玲
                                  法  官  華奕超
                                  法  官  魏于傑
上為正本係照原本作成。
不得上訴。
中    華    民    國   100    年    12    月    28    日
                                  書記官  黃瓊儀